ACORDAO-COMPLETO-2426672

ACÓRDÃO 5110/2021 ATA 9/2021 - SEGUNDA CÂMARA

VISTOS, relatados e discutidos estes autos de tomada de contas especial instaurada pelo então Ministério da Cultura em desfavor de ABORDA - Gabinete de Arte Serviços Culturais Ltda., além de Carlos Ferreira da Silva como sócio administrador, diante da omissão no dever de prestar contas dos recursos federais captados sob o valor de R$ 770.550,00 no âmbito do Pronac 08-10387 destinado à execução do projeto cultural intitulado como Educativo Artes Visuais 2009 com o objetivo de "possibilitar, com a execução de ações educativas, o maior acesso do público aos conteúdos vinculados nas exposições do Centro Cultural do Banco do Brasil - Brasília, estimulando a apropriação dos mesmos de forma crítica e autônoma", durante o período de 3/3/2009 a 31/12/2010 (Peça 8, p. 1-14) ;
ACORDAM os Ministros do Tribunal de Contas da União, reunidos na Sessão da 2ª Câmara, ante as razões expostas pelo Relator, em:
9.1. declarar a revelia da ABORDA - Gabinete de Arte Serviços Culturais Ltda. e de Carlos Ferreira da Silva, nos termos do art. 12, § 3º, da Lei nº 8.443, de 1992;
9.2. julgar irregulares as contas da ABORDA - Gabinete de Arte Serviços Culturais Ltda., além de Carlos Ferreira da Silva, nos termos dos arts. 16, III, alíneas "a", "b" e "c", e 19, caput, 23, III, da Lei nº 8.443, de 1992, para condená-los, solidariamente, ao pagamento do correspondente débito, com a atualização monetária e os juros de mora calculados desde as datas informadas até o efetivo recolhimento, fixando-lhes o prazo de 15 (quinze) dias, contados da notificação, para que comprovem perante o Tribunal, nos termos do art. 214, III, "a", do RITCU, o recolhimento da referida dívida em favor do Fundo Nacional de Cultura, na forma da legislação em vigor, sob as seguintes condições:
	Data da Ocorrência
	Valor Original (em R$) 

	6/3/2009
	166.000,00

	15/7/2009
	47.000,00

	9/9/2009
	31.000,00

	21/9/2009
	31.000,00

	21/9/2009
	31.000,00

	12/11/2009
	31.000,00

	25/11/2009
	31.000,00

	23/12/2009
	32.000,00

	27/1/2010
	90.000,00

	29/4/2010
	100.000,00

	27/5/2010
	55.550,00

	2/8/2010
	62.500,00

	9/8/2010
	62.500,00

9.3 aplicar em desfavor da ABORDA - Gabinete de Arte Serviços Culturais Ltda., além de Carlos Ferreira da Silva, individualmente, a multa prevista no art. 57 da Lei n.º 8.443, de 1992, sob o valor de R$ 350.000,00 (trezentos e cinquenta mil reais) , fixando-lhes o prazo de 15 (quinze) dias, contados da notificação, para que comprovem, perante o Tribunal, nos termos do art. 214, III, "a", do RITCU, o recolhimento das referidas dívidas ao Tesouro Nacional, com a atualização monetária, na forma da legislação em vigor;
9.4. autorizar, caso requerido, nos termos do art. 26 da Lei n.º 8.443, de 1992, e do art. 217 do RITCU, o parcelamento das dívidas fixadas por este Acórdão em até 36 (trinta e seis) parcelas mensais e sucessivas, com a devida atualização monetária e os correspondentes acréscimos legais, esclarecendo aos responsáveis que a falta de pagamento de qualquer parcela importará no vencimento antecipado do saldo devedor, sem prejuízo das demais medidas legais;
9.5. autorizar, desde logo, a cobrança judicial das dívidas fixadas por este Acórdão, nos termos do art. 28, inciso II, da Lei nº 8.443, de 1992, com o eventual pedido cumulativo de condenação por improbidade administrativa, diante do não atendimento à notificação; informando nesse ponto que, como a malsinada irregularidade configuraria a eventual conduta dolosa no sentido de efetivamente assumir o risco de facilitar, permitir ou concorrer para que pessoa física ou jurídica privada incorpore ou utilize rendas, verbas ou valores integrantes do acervo patrimonial da administração pública, sem a observância das formalidades legais ou regulamentares aplicáveis, resultando no eventual ilícito doloso de improbidade administrativa causador do aludido prejuízo ao erário, nos termos, por exemplo, do art. 10, I e II, além do art. 11, VI, da Lei n.º 8.429, de 1992, a eventual prescrição da ação de ressarcimento ao erário não subsistiria, estando esse entendimento em plena consonância com a jurisprudência fixada pelo STF no bojo do RE 852.475-SP, com o trânsito em julgado a partir de 6/12/2019, diante da Tese de Repercussão Geral n.º 897; e
9.6 enviar a cópia do presente Acórdão, com o Relatório e a Proposta de Deliberação, à Procuradoria da República no Distrito Federal, nos termos do § 3º do art. 16 da Lei n.º 8.443, de 1992, para o ajuizamento das ações civis e penas cabíveis.

Tomada de contas especial instaurada pelo então Ministério da Cultura, atual Secretaria Especial da Cultura no Ministério da Cidadania, em desfavor de ABORDA - Gabinete de Arte Serviços Culturais Ltda. e de Carlos Ferreira da Silva, como sócio administrador, diante da omissão no dever de prestar contas dos recursos federais captados sob o valor de R$ 770.550,00 no âmbito do projeto cultural Pronac 08-10387, destinado à execução do Projeto Educativo Artes Visuais 2009, com vigência estipulada para o período de 3/3/2009 a 31/12/2010, e tendo por objetivo  possibilitar, com a execução de ações educativas, o maior acesso do público aos conteúdos vinculados nas exposições do Centro Cultural do Banco do Brasil  Brasília, estimulando a apropriação dos mesmos de forma crítica e autônoma.

Segunda Câmara

então Ministério da Cultura.

3. Responsáveis: Aborda - Gabinete de Arte Serviços Culturais Ltda. (CNPJ 09.337.539/0001-05); e Carlos Ferreira da Silva (CPF XXX.842.858-XX).

13.1. Ministros presentes: Bruno Dantas (Presidente), Augusto Nardes, Aroldo Cedraz e Raimundo Carreiro.
13.2. Ministro-Substituto presente: André Luís de Carvalho (Relator).

ANDRÉ DE CARVALHO

Trata-se de tomada de contas especial instaurada pelo então Ministério da Cultura em desfavor de ABORDA - Gabinete de Arte Serviços Culturais Ltda., além de Carlos Ferreira da Silva como sócio administrador, diante da omissão no dever de prestar contas dos recursos federais captados sob o valor de R$ 770.550,00 no âmbito do Pronac 08-10387 destinado à execução do projeto cultural intitulado como Educativo Artes Visuais 2009 com o objetivo de "possibilitar, com a execução de ações educativas, o maior acesso do público aos conteúdos vinculados nas exposições do Centro Cultural do Banco do Brasil - Brasília, estimulando a apropriação dos mesmos de forma crítica e autônoma", durante o período de 3/3/2009 a 31/12/2010 (Peça 8, p. 1-14) . 
2.	Após a análise final do feito, o Auditor Federal Herbert Newton Mota Guerra lançou o seu parecer conclusivo à Peça 41, com a anuência dos dirigentes da Secex-TCE (Peças 42 e 43) , nos seguintes termos:
" (...) A Portaria MinC 135/2009 autorizou a captação do valor de apoio, totalizando R$ 809.907,00, no período inicial de 3/3/2009 a 31/12/2009 (Peça 8, p. 30) , com prorrogação até 31/12/2010 (Peça 8, p. 48) , recaindo o prazo para prestação de contas até 30/1/2011 (de acordo com o § 1º do art.78 da IN-MinC 1/2013) .
3.	Do total autorizado, foram captados pelo proponente R$ 770.550,00, correspondentes a cerca de 95% do total autorizado, conforme atestam os recibos de captação abaixo:
	Data
	Valor
 (R$) 
	Localizador

	6/3/2009
	166.000,00
	Peça 8, p. 31 e Peça 14, p. 1

	12/8/2009
	47.000,00
	Peça 8, p. 32, e Peça 12, p. 1

	9/9/2009
	31.000,00
	Peça 8, p. 33, e Peça 12, p. 1

	21/9/2009
	31.000,00
	Peça 8, p. 34, e Peça 12, p. 2

	21/9/2009
	31.000,00
	Peça 8, p. 35, e Peça 12, p. 2

	12/11/2009
	31.000,00
	Peça 8, p. 36, e Peça 12, p. 2

	25/11/2009
	31.000,00
	Peça 8, p. 37, e Peça 12, p. 2

	23/12/2009
	32.000,00
	Peça 8, p. 38, e Peça 12, p. 2

	27/1/2010
	90.000,00
	Peça 8, p. 41, e Peça 12, p. 2

	29/4/2010
	100.000,00
	Peça 8, p. 42, e Peça 12, p. 2

	27/5/2010
	55.550,00
	Peça 8, p. 43, e Peça 12, p. 2

	2/8/2010
	62.500,00
	Peça 8, p. 44, e Peça 12, p. 2

	9/8/2010
	62.500,00
	Peça 8, p. 45, e Peça 12, p. 2

	Total
	770.550,00
	
4.	Em relação às efetivas comunicações, o órgão instaurador diligenciou e notificou devidamente os responsáveis acerca da omissão no dever legal de prestar contas dos recursos recebidos, requerendo a devolução dos valores ou a adoção das providências devidas (vide quadro à Peça 12, p. 4-5, item 6) . 
	Notificação
	Data
	Localizador

	Ofício 3764
	17/5/2011
	Peça 8, p. 48-9

	Ofício 5951
	19/7/2011
	Peça 8, p. 50-1 e 54

	Ofício 7942
	5/10/2011
	Peça 8, p. 53 e 55

	Comunicado 547
	4/8/2017
	Peça 8, p. 60-1 e 68

	Comunicado 548
	4/8/2017
	Peça 8, p. 62-3 e 69

5.	 A gestão empreendida no projeto foi qualificada como irregular devido à omissão no dever de prestar contas, conforme o Laudo Final sobre a Prestação de Contas 434/2017, de 26/7/2017 (Peça 8, p. 58-9) , que determinou sua reprovação e deferiu a inadimplência dos responsáveis.
6.	Diante da não apresentação da prestação de contas e da consequente não demonstração da boa e regular gestão dos recursos repassados, assim como da não devolução dos recursos, instaurou-se o presente processo. Nesse sentido, no Relatório de Tomada de Contas Especial 019/2017, de 17/10/2017 (Peça 12, p. 1-6) , concluiu-se que o prejuízo importa no valor original de R$ 770.550,00, imputando-se a responsabilidade solidária à ABORDA - Gabinete de Arte Serviços Culturais Ltda. (CNPJ: 09.337.539/0001-05) , e ao seu Sócio Administrador, o Sr. Carlos Ferreira da Silva (CPF: XXX.842.858-XX) .
7.	O Relatório de Auditoria 882/2018 da Controladoria Geral da União (Peça 10, p. 1-3) ratificou o posicionamento do Tomador de Contas. Após serem emitidos o Certificado de Auditoria, o Parecer do Dirigente e o Pronunciamento Ministerial (Peça 10, p. 4-7, e Peça 19, p. 1-2, respectivamente) , o processo foi remetido a esse Tribunal. 
8.	Assim, na instrução presente na peça 22 foi proposto: 
a) realizar a citação do Sr. Carlos Ferreira da Silva (CPF: XXX.842.858-XX) , Sócio Administrador da ABORDA - Gabinete de Arte Serviços Culturais Ltda., e da ABORDA - Gabinete de Arte Serviços Culturais Ltda. (CNPJ: 09.337.539/0001-05) , na pessoa de seu representante legal, com fundamento nos arts. 10, § 1º, e 12, incisos I e II, da Lei 8.443/1992 c/c o art. 202, incisos I e II, do RI/TCU, para que, no prazo de quinze dias, apresentem alegações de defesa e/ou recolham, aos cofres do Fundo Nacional de Cultura, as quantias abaixo indicadas, atualizadas monetariamente a partir da respectiva data até o efetivo recolhimento, abatendo-se na oportunidade a quantia eventualmente ressarcida, na forma da legislação em vigor, em decorrência da irregularidade descrita abaixo: 
a.1) Irregularidade: não comprovação da boa e regular aplicação dos recursos recebidos por força do Pronac 08-10387, em virtude da impugnação total das despesas, no valor de R$ 770.550,00, em razão da omissão no dever de prestar contas, cujo prazo expirou em 30/1/2011.
a.2) Dispositivos violados: parágrafo único do art. 70 da Constituição Federal; art. 93 do Decreto-Lei 200/67; § 3º do art. 56 da Portaria Interministerial MPOG/MF/CGU 127/2008, com a redação dada pela Portaria 534, de 30/12/2009;
a.3) Valor original do débito e data: 
	VALOR ORIGINAL (Real) 
	DATA DA OCORRÊNCIA 
	DÉBITO/CREDITO 

	6/3/2009
	166.000,00
	Débito

	15/7/2009
	47.000,00
	Débito

	9/9/2009
	31.000,00
	Débito

	21/9/2009
	31.000,00
	Débito

	21/9/2009
	31.000,00
	Débito

	12/11/2009
	31.000,00
	Débito

	25/11/2009
	31.000,00
	Débito

	23/12/2009
	32.000,00
	Débito

	27/1/2010
	90.000,00
	Débito

	29/4/2010
	100.000,00
	Débito

	27/5/2010
	55.550,00
	Débito

	2/8/2010
	62.500,00
	Débito

	9/8/2010
	62.500,00
	Débito

a.4) Valor total do débito atualizado até 15/2/2019: R$ 1.308.092,26.
a.5) Responsáveis Solidários: 
	a.5.1) ABORDA - Gabinete de Arte Serviços Culturais Ltda. (CNPJ: 09.337.539/0001-05) :
			a.5.1.1) Conduta: não comprovar a execução do objeto previsto no Pronac 08-10387, em razão da omissão no dever de prestar contas dos recursos recebidos, cujo prazo expirou em 30/1/2011.
		a.5.1.2) Nexo de causalidade: a não apresentação da prestação de contas dos recursos recebidos por meio do Pronac 08-10387, pactuado entre o MinC e a ABORDA, propiciou a não comprovação da boa e regular aplicação dos recursos, e, consequentemente, em presunção de prejuízo ao Erário no valor de R$ 770.550,00.
a.5.1.3) Culpabilidade: a conduta da ABORDA - Gabinete de Arte Serviços Culturais Ltda. é reprovável, posto haver elementos indicativos da consciência da ilicitude praticada, já que, na condição de entidade regularmente qualificada à época dos fatos, deveria estar ciente de suas atribuições como executora dos serviços pactuados por meio do Pronac 08-10387, firmado entre o MinC e a ABORDA, executando suas tarefas de acordo com o previsto no ajuste, bem como de acordo com as normas vigentes, sendo razoável exigir do responsável conduta diversa daquela que adotou, qual seja, apresentar a prestação de contas no prazo previsto.
		a.5.2) Sr. Carlos Ferreira da Silva (CPF: XXX.842.858-XX) , Sócio Administrador da ABORDA - Gabinete de Arte Serviços Culturais Ltda.:
	a.5.2.1) Conduta: não comprovar a boa e regular aplicação dos recursos recebidos por força do Pronac 08-10387, em razão da omissão no dever de prestar contas dos recursos recebidos, cujo prazo expirou em 30/1/2011.
a.5.2.2) Nexo de causalidade: a omissão no dever de prestar contas dos recursos recebidos por meio do Pronac 08-10387, pactuado entre o MinC e a ABORDA, propiciou a não comprovação da boa e regular aplicação dos recursos, e, consequentemente, em presunção de prejuízo ao Erário no valor de R$ 770.550,00.
a.5.2.3) Culpabilidade: a conduta da Sr. Carlos Ferreira da Silva é reprovável, posto haver elementos indicativos da consciência da ilicitude praticada, já que, na condição de Sócio Administrador da ABORDA - Gabinete de Arte Serviços Culturais Ltda. à época dos fatos, deveria estar ciente de suas atribuições como dirigente da entidade, principalmente no que se refere ao dever de prestar contas dos recursos recebidos por força do Pronac 08-10387, pactuado entre o MinC e a ABORDA, sendo razoável exigir da responsável conduta diversa daquela que adotou, qual seja, apresentar a prestação de contas no prazo previsto.
b) informar os responsáveis de que, caso venham a ser condenados pelo Tribunal, os débitos ora apurados serão acrescidos de juros de mora, nos termos do § 1º do art. 202 do RI/TCU;
c) esclarecer aos responsáveis, em obediência ao art. 12, §2º, da Lei 8.443/1992 e ao art. 12, inciso VI, da Resolução - TCU 170/2004, que o recolhimento tempestivo do débito somente saneará o processo caso seja reconhecida sua boa-fé e não se constate outra irregularidade nas contas;
d) ouvir o Sr. Carlos Ferreira da Silva (CPF: XXX.842.858-XX) , Sócio Administrador da ABORDA - Gabinete de Arte Serviços Culturais Ltda., em audiência, com fundamento nos arts. 10, § 1º, e 12, incisos I e III, da Lei 8.443/1992 c/c o art. 202, incisos I e III, do RI/TCU, para que, no prazo de quinze dias, apresente razões de justificativa quanto à irregularidade descrita abaixo.
	d.1) Irregularidade: não cumprimento do prazo estipulado para a prestação de contas dos recursos recebidos por meio do Pronac 08-10387, expirado em 30/1/2011.
d.2) Conduta: descumprir o prazo estipulado, 30/1/2011, para prestação de contas dos valores transferidos por meio do Pronac 08-10387.
d.3) Dispositivos violados: parágrafo único do art. 70 da Constituição Federal; art. 93 do Decreto-Lei 200/67; § 3º do art. 56 da Portaria Interministerial MPOG/MF/CGU 127/2008, com a redação dada pela Portaria 534, de 30/12/2009.
	d.4) Nexo de causalidade: a conduta adotada impediu de se comprovar o nexo entre o objeto pactuado no convênio e os recursos destinados a esse ajuste, de modo que se caracterizou a impossibilidade de se aferir a boa e regular gestão dos recursos captados com amparo no Pronac 08-10387.
	d.5) Culpabilidade: não há excludentes de ilicitude, de culpabilidade e de punibilidade; é razoável supor que o responsável tinha consciência da ilicitude de sua conduta; era exigível conduta diversa da praticada, qual seja, desincumbir-se do seu dever por meio da apresentação da prestação de contas no prazo e forma devidos.
Em cumprimento ao pronunciamento da unidade (peça 67) , foram efetuadas citação e audiência dos responsáveis, nos moldes adiante:
Carlos Ferreira da Silva
	Comunicação: Ofício 2939/2019 - Secex-TCE (peça 29) 
Data da Expedição: 24/5/2019
Data da Ciência: 11/6/2019 (peça 30) 
Nome do recebedor: Carlos Ferreira
	
b) ABORDA - Gabinete de Arte Serviços Culturais Ltda.
	Comunicação: Ofício 2940/2019-secex TCE- peça 28
Data da Expedição: 24/5/2019
Devolvido sob a rubrica 'desconhecido'
Comunicação: Ofício 2926/2020-secex TCE- peça 34
Data da Expedição: 6/2/2020
Não Consta AR nos autos
Comunicação: Ofício 2927/2019-secex TCE- peça 35
Data da Expedição:6/2/2020
Devolvido sob a rubrica 'desconhecido'
Comunicação: Ofício 2928/2019-secex TCE- peça 36
Data da Expedição: 6/2/2020
Devolvido sob a rubrica 'ausente'
Comunicação: Edital 116/2020 - Seproc (peça 33) 
Data da Publicação: 13/2/2020
	
Conforme Despacho de Conclusão das Comunicações Processuais (peça 40) , as providências inerentes às comunicações processuais foram concluídas. 
Transcorrido o prazo regimental, os responsáveis Carlos Ferreira da Silva (CPF: XXX.842.858-XX e ABORDA - Gabinete de Arte Serviços Culturais Ltda. (CNPJ: 09.337.539/0001-05) permaneceram silentes, devendo ser considerados revéis, nos termos do art. 12, §3º, da Lei 8.443/1992.
EXAME TÉCNICO
Da validade das notificações:
Preliminarmente, cumpre tecer breves considerações sobre a forma como são realizadas as comunicações processuais no TCU. A esse respeito, destacam-se o art. 179, do Regimento Interno do TCU (Resolução 155, de 4/12/2002) e o art. 4º, inciso III, § 1º, da Resolução TCU 170, de 30 de junho de 2004, in verbis:
Art. 179. A citação, a audiência ou a notificação, bem como a comunicação de diligência, farse-ão:
I - mediante ciência da parte, efetivada por servidor designado, por meio eletrônico, fac-símile, telegrama ou qualquer outra forma, desde que fique confirmada inequivocamente a entrega da comunicação ao destinatário;
II - mediante carta registrada, com aviso de recebimento que comprove a entrega no endereço do destinatário;
III - por edital publicado no Diário Oficial da União, quando o seu destinatário não for localizado
 (...) 
Art. 3º As comunicações serão dirigidas ao responsável, ou ao interessado, ou ao dirigente de órgão ou entidade, ou ao representante legal ou ao procurador constituído nos autos, com poderes expressos no mandato para esse fim, por meio de:
I - correio eletrônico, fac-símile ou telegrama;
II - servidor designado;
III - carta registrada, com aviso de recebimento;
IV - edital publicado no Diário Oficial da União, quando o seu destinatário não for localizado, nas hipóteses em que seja necessário o exercício de defesa.
Art. 4º. Consideram-se entregues as comunicações:
I - efetivadas conforme disposto nos incisos I e II do artigo anterior, mediante confirmação da ciência do destinatário;
II - realizadas na forma prevista no inciso III do artigo anterior, com o retorno do aviso de recebimento, entregue comprovadamente no endereço do destinatário;
III - na data de publicação do edital no Diário Oficial da União, quando realizadas na forma prevista no inciso IV do artigo anterior.
§ 1º O endereço do destinatário deverá ser previamente confirmado mediante consulta aos sistemas disponíveis ao Tribunal ou a outros meios de informação, a qual deverá ser juntada ao respectivo processo.
 (...) 
Bem se vê, portanto, que a validade da citação via postal não depende de que o aviso de recebimento seja assinado pelo próprio destinatário da comunicação, o que dispensa, no caso em tela, a entrega do AR em 'mãos próprias'. A exigência da norma é no sentido de o Tribunal verificar se a correspondência foi entregue no endereço correto, residindo aqui a necessidade de certeza inequívoca. 
Não é outra a orientação da jurisprudência do TCU, conforme se verifica dos julgados a seguir transcritos:
São válidas as comunicações processuais entregues, mediante carta registrada, no endereço correto do responsável, não havendo necessidade de que o recebimento seja feito por ele próprio (Acórdão 3648/2013-TCU-Segunda Câmara, Relator Ministro JOSÉ JORGE) ;
É prescindível a entrega pessoal das comunicações pelo TCU, razão pela qual não há necessidade de que o aviso de recebimento seja assinado pelo próprio destinatário. Entregandose a correspondência no endereço correto do destinatário, presume-se o recebimento da citação. (Acórdão 1019/2008-TCU-Plenário, Relator Ministro BENJAMIN ZYMLER) ;
As comunicações do TCU, inclusive as citações, deverão ser realizadas mediante Aviso de Recebimento - AR, via Empresa Brasileira de Correios e Telégrafos, bastando para sua validade que se demonstre que a correspondência foi entregue no endereço correto. (Acórdão 1526/2007-TCU-Plenário, Relator Ministro AROLDO CEDRAZ) .
A validade do critério de comunicação processual do TCU foi referendada pelo Supremo Tribunal Federal, nos termos do julgamento do MS-AgR 25.816/DF, por meio do qual se afirmou a desnecessidade da ciência pessoal do interessado, entendendo-se suficiente a comprovação da entrega do 'AR' no endereço do destinatário:
Ementa: agravo regimental. Mandado de segurança. Desnecessidade de intimação pessoal das decisões do tribunal de contas da união. art. 179 do regimento interno do TCU. Intimação do ato impugnado por carta registrada, iniciado o prazo do art. 18 da lei nº 1.533/51 da data constante do aviso de recebimento. Decadência reconhecida. Agravo improvido.
O envio de carta registrada com aviso de recebimento está expressamente enumerado entre os meios de comunicação de que dispõe o Tribunal de Contas da União para proceder às suas intimações.
O inciso II do art. 179 do Regimento Interno do TCU é claro ao exigir apenas a comprovação da entrega no endereço do destinatário, bastando o aviso de recebimento simples. 
Da revelia da responsável ABORDA - Gabinete de Arte Serviços Culturais Ltda.
No caso vertente, a citação da ABORDA se deu em endereços provenientes de pesquisas de endereços realizadas pelo TCU porquanto, devido ao insucesso de realizar a citação em endereços constantes nos sistemas CPF e CNPJ da Receita, buscou-se a notificação em endereços provenientes de sistemas públicos e das bases de dados do próprio TCU. A entrega dos ofícios citatórios nesses endereços não ficou comprovada, razão pela qual promoveu-se a sua notificação por edital publicado no Diário Oficial da União (peça 33) .
Importante destacar que, antes de promover a citação por edital, para assegurar a ampla defesa, buscaram-se outros meios possíveis para localizar e citar os responsáveis, nos limites da razoabilidade, fazendo juntar aos autos informação comprobatória dos diferentes meios experimentados que restaram frustrados.
Da revelia do responsável Carlos Ferreira da Silva 
Já no caso do Sr. Carlos Ferreira da Silva ele foi citado no endereço constante no Sistema CPF da Receita Federal, conforme pesquisa realizada na peça 26. Conforme se verifica na peça 30, o Aviso de Recebimento foi assinado pelo Sr. Carlos Ferreira, em 11/6/2019.
Nos processos do TCU, a revelia não leva à presunção de que seriam verdadeiras todas as imputações levantadas contra os responsáveis, diferentemente do que ocorre no processo civil, em que a revelia do réu opera a presunção da verdade dos fatos narrados pelo autor (Acórdão 1009/2018-TCU-Plenário, Relator: BRUNO DANTAS; 2369/2013 - TCU - Plenário, Relator: BENJAMIN ZYMLER e 2449/2013 - TCU - Plenário, Relator: BENJAMIN ZYMLER) . Dessa forma, a avaliação da responsabilidade do agente não pode prescindir da prova existente no processo ou para ele carreada. 
Ao não apresentar sua defesa, os responsáveis deixaram de produzir prova da regular aplicação dos recursos sob sua responsabilidade, em afronta às normas que impõem aos gestores públicos a obrigação legal de, sempre que demandados pelos órgãos de controle, apresentar os documentos que demonstrem a correta utilização das verbas públicas, a exemplo do contido no art. 93 do Decreto-Lei 200/1967: 'Quem quer que utilize dinheiros públicos terá de justificar seu bom e regular emprego na conformidade das leis, regulamentos e normas emanadas das autoridades administrativas competentes.' 
Mesmo as alegações de defesa não sendo apresentadas, considerando o princípio da verdade real que rege esta Corte, procurou-se buscar, em manifestações dos responsáveis na fase interna desta Tomada de Contas Especial, se havia algum argumento que pudesse ser aproveitado a seu favor, fato não observado.
Em se tratando de processo em que a parte interessada não se manifestou acerca das irregularidades imputadas, não há elementos para que se possa efetivamente aferir e reconhecer a ocorrência de boa-fé na conduta dos responsáveis, podendo este Tribunal, desde logo, proferir o julgamento de mérito pela irregularidade das contas, conforme os termos dos §§ 2º e 6º do art. 202 do Regimento Interno do TCU. (Acórdão 2064/2011-TCU-Primeira Câmara (relator: Ubiratan Aguiar) , 6.182/2011-TCU-1ª Câmara (relator: Weber de Oliveira) , 4.072/2010-TCU-1ª Câmara (Relator: Valmir Campelo) , 1.189/2009-TCU-1ª Câmara (Relator: Marcos Bemquerer) , 731/2008-TCU-Plenário (Relator: Aroldo Cedraz) .
Dessa forma, os responsáveis, ABORDA - Gabinete de Arte Serviços Culturais Ltda. (CNPJ: 09.337.539/0001-05) , e o Sr. Carlos Ferreira da Silva (CPF: XXX.842.858-XX) devem ser considerados revéis, nos termos do art. 12, §3º, da Lei 8.443/1992, devendo as contas serem julgadas irregulares, condenando-os solidariamente ao débito apurado e aplicando-lhes a multa prevista no art. 57 da Lei 8.443/1992.
Prescrição da Pretensão Punitiva
	Vale ressaltar que a pretensão punitiva do TCU, conforme Acórdão 1441/2016-TCU-Plenário, Relator: Benjamin Zymler, que uniformizou a jurisprudência acerca dessa questão, subordina-se ao prazo geral de prescrição indicado no art. 205 do Código Civil, que é de dez anos, contado da data de ocorrência da irregularidade sancionada, nos termos do art. 189 do Código Civil, sendo este prazo interrompido pelo ato que ordenar a citação, a audiência ou a oitiva dos responsáveis.
No caso em exame, não ocorreu a prescrição, uma vez que a irregularidade sancionada ocorreu em 30/1/2011, e o ato de ordenação da citação ocorreu em 19/2/2019, peças 23.
Cumulatividade de multas 
Quanto à possibilidade de aplicação cumulativa das multas dos arts. 57 e 58, inciso I, da Lei 8.443/1992, ainda que seja adequada a realização de citação e audiência do responsável, por força do disposto no art. 209, §4º, do Regimento Interno do TCU, o Tribunal reconhece que existe relação de subordinação entre as condutas de 'não comprovação da aplicação dos recursos' e de 'omissão na prestação de contas', sendo a primeira consequência da segunda, o que enseja, na verificação das duas irregularidades, a aplicação da multa do art. 57, com o afastamento da multa do art. 58, inciso I, em atenção ao princípio da absorção (Acórdão 9579/2015-TCU-Segunda Câmara, Relator Ministro Vital do Rêgo; Acórdão 2469/2019-TCU-Primeira Câmara, Relator Ministro Augusto Sherman) .
Conforme leciona Cezar Bitencourt (Tratado de Direito Penal: parte geral - 8ª Edição - São Paulo: Saraiva, 2003. Pg. 565) , na absorção, ' (...) a pena do delito mais grave absorve a pena do delito menos grave, que deve ser desprezada'. No caso concreto, a 'omissão no dever de prestar contas', embora seja uma irregularidade autônoma, funciona como fase ou meio para a consecução da 'não comprovação da aplicação dos recursos', havendo clara relação de interdependência entre essas condutas. Dessa forma, recaindo as duas ocorrências num mesmo gestor, deve prevalecer a pena do delito mais grave, qual seja, a multa do art. 57, da Lei 8.443/1992.
Cumpre observar, ainda, que a conduta dos responsáveis, consistente nas irregularidades 'não comprovação da boa e regular aplicação dos recursos federais repassados em face da omissão no dever de prestar contas' e 'não cumprimento do prazo para apresentação de prestação de contas pelo gestor dos recursos', configura violação não só às regras legais, mas também aos princípios basilares da administração pública, eis que, em última análise, ocorre o comprometimento da necessária satisfação à sociedade sobre o efetivo emprego dos recursos públicos postos à disposição da municipalidade, por força do instrumento de repasse em questão. Nesses casos, em que fica evidente a falta de transparência e lisura, não há como afastar as suspeitas sempre presentes de que a totalidade dos recursos públicos federais, transferida ao município, tenha sido integralmente desviada, em prol de gestor ímprobo, ou de pessoas por ele determinadas, a revelar grave inobservância de dever de cuidado no trato com a coisa pública, isto é, ato praticado com culpa grave, pois, na espécie, a conduta do responsável se distancia daquela que seria esperada de um administrador público minimante diligente, num claro exemplo de erro grosseiro a que alude o art. 28 do Decreto-lei 4.657/1942 (Lei de Introdução às Normas do Direito Brasileiro) , incluído pela Lei 13.655/2018 (Acórdão 1689/2019-TCU-Plenário, Relator: Ministro AUGUSTO NARDES; Acórdão 2924/2018-TCU-Plenário, Relator: Ministro JOSÉ MUCIO MONTEIRO; Acórdão 2391/2018-TCU-Plenário, Relator: Ministro BENJAMIN ZYMLER) . 
CONCLUSÃO
Em face da análise promovida na seção 'Exame Técnico', verifica-se que os responsáveis, ABORDA - Gabinete de Arte Serviços Culturais Ltda. (CNPJ: 09.337.539/0001-05) , e o Sr. Carlos Ferreira da Silva (CPF: XXX.842.858-XX) não lograram comprovar a boa e regular aplicação dos recursos, instados a se manifestar, optaram pelo silêncio, configurando a revelia, nos termos do §3º, do art. 12, da Lei 8.443/1992. Ademais, inexistem nos autos elementos que demonstrem a boa-fé dos responsáveis ou a ocorrência de outras excludentes de culpabilidade.
Vale ressaltar que a jurisprudência pacífica nesta Corte é no sentido da imprescritibilidade das ações de ressarcimento ao erário (Súmula TCU 282) . Dessa forma, identificado dano ao erário, devese instaurar e julgar o processo de tomada de contas especial para responsabilizar seus agentes causadores, respeitando o direito ao contraditório e à ampla defesa, independentemente de quando ocorreram os atos impugnados.
Verifica-se também que não houve a prescrição da pretensão punitiva, conforme análise já realizada.
Tendo em vista que não constam dos autos elementos que permitam reconhecer a boa-fé dos responsáveis, sugere-se que as suas contas sejam julgadas irregulares, nos termos do art. 202, § 6º, do Regimento Interno do TCU, com a imputação do débito atualizado monetariamente e acrescido de juros de mora, nos termos do art. 202, §1º do Regimento Interno do TCU, descontado o valor eventualmente recolhido, com a aplicação da multa prevista no art. 57 da Lei 8.443/1992.
Por fim, como não houve elementos que pudessem modificar o entendimento acerca das irregularidades em apuração, mantém-se a matriz de responsabilização presente na peça 64.
PROPOSTA DE ENCAMINHAMENTO
Diante do exposto, submetemos os autos à consideração superior, propondo ao Tribunal:
considerar revéis os responsáveis ABORDA - Gabinete de Arte Serviços Culturais Ltda. (CNPJ: 09.337.539/0001-05) , e o Sr. Carlos Ferreira da Silva (CPF: XXX.842.858-XX) , para todos os efeitos, dando-se prosseguimento ao processo, com fulcro no art. 12, § 3º, da Lei 8.443/1992; 
julgar irregulares, nos termos dos arts. 1º, inciso I, 16, inciso III, alíneas 'a' e 'c', da Lei 8.443/1992, c/c os arts. 19 e 23, inciso III, da mesma Lei, as contas dos responsáveis ABORDA - Gabinete de Arte Serviços Culturais Ltda. (CNPJ: 09.337.539/0001-05) , e do Sr. Carlos Ferreira da Silva (CPF: XXX.842.858-XX) , condenando-os solidariamente ao pagamento das importâncias a seguir especificadas, atualizadas monetariamente e acrescidas dos juros de mora, calculadas a partir das datas discriminadas até a data da efetiva quitação do débito, fixando-lhes o prazo de quinze dias, para que comprovem, perante o Tribunal, o recolhimento das referidas quantias aos cofres do Fundo Nacional de Cultura, nos termos do art. 23, inciso III, alínea 'a', da citada lei, c/c o art. 214, inciso III, alínea 'a', do Regimento Interno do TCU.  
	
	VALOR ORIGINAL EM REAIS
	DATA DA OCORRÊNCIA 

	6/3/2009
	166.000,00

	15/7/2009
	47.000,00

	9/9/2009
	31.000,00

	21/9/2009
	31.000,00

	21/9/2009
	31.000,00

	12/11/2009
	31.000,00

	25/11/2009
	31.000,00

	23/12/2009
	32.000,00

	27/1/2010
	90.000,00

	29/4/2010
	100.000,00

	27/5/2010
	55.550,00

	2/8/2010
	62.500,00

	9/8/2010
	62.500,00

aplicar individualmente aos responsáveis ABORDA - Gabinete de Arte Serviços Culturais Ltda. (CNPJ: 09.337.539/0001-05) , e ao Sr. Carlos Ferreira da Silva (CPF: XXX.842.858-XX)  a multa prevista no art. 57 da Lei 8.443/1992 c/c o art. 267 do Regimento Interno do TCU, fixando-lhes o prazo de quinze dias, a contar da notificação, para que comprovem, perante o Tribunal (art. 214, III, alínea 'a', do Regimento Interno do TCU) , o recolhimento da dívida aos cofres do Tesouro Nacional, atualizada monetariamente desde a data do acórdão que vier a ser proferido por este Tribunal até a do efetivo recolhimento, se pagas após o vencimento, na forma da legislação em vigor;
autorizar, desde logo, a cobrança judicial das dívidas, caso não atendidas a notificação, na forma do disposto no art. 28, inciso II, da Lei 8.443/1992;
autorizar também, desde logo, se requerido, com fundamento no art. 26, inciso I, da Lei 8.443, de 1992, c/c o art. 217, §§ 1º e 2º do Regimento Interno do TCU, o parcelamento da (s) dívida (s) em até 36 parcelas, incidindo, sobre cada parcela, corrigida monetariamente, os correspondentes acréscimos legais, fixando-lhe o prazo de quinze dias, a contar do recebimento da notificação, para comprovar, perante o Tribunal, o recolhimento da primeira parcela, e de trinta dias, a contar da parcela anterior, para comprovar os recolhimentos das demais parcelas, devendo incidir, sobre cada valor mensal, atualizado monetariamente, os juros de mora devidos, no caso do débito, na forma prevista na legislação em vigor, alertando os responsáveis de que a falta de comprovação do recolhimento de qualquer parcela importará o vencimento antecipado do saldo devedor, nos termos do § 2º do art. 217 do Regimento Interno deste Tribunal; 
esclarecer ao responsável Carlos Ferreira da Silva (CPF: XXX.842.858-XX) que, caso se demonstre, por via recursal, a correta aplicação dos recursos, mas não se justifique a omissão da prestação de contas, o débito poderá ser afastado, mas permanecerá a irregularidade das contas, dando-se ensejo à aplicação da multa prevista no art. 58, inciso I, da Lei 8.443/1992;
enviar cópia do Acórdão a ser prolatado, bem como do Relatório e do Voto que o fundamentarem à Procuradoria da República no Distrito Federal, nos termos do à § 3º do art. 16 da Lei 8.443/1992, c/c o § 7º do art. 209 do Regimento Interno do TCU, para adoção das medidas cabíveis; e
enviar cópia do Acórdão que vier a ser proferido ao Secretaria Especial da Cultura e aos responsáveis, para ciência, informando que a presente deliberação, acompanhada do Relatório e do Voto que a fundamenta, está disponível para a consulta no endereço www.tcu.gov.br/acordaos."
3.	Enfim, por intermédio do Exmo. Sr. Subprocurador-Geral Paulo Soares Bugarin, o MPTCU anuiu, em cota singela (Peça 44) , à referida proposta da unidade técnica.
É o Relatório.

não há.

Subprocurador-Geral Paulo Soares Bugarin.

TOMADA DE CONTAS ESPECIAL. ENTÃO MINISTÉRIO DA CULTURA. PROJETO CULTURAL PELO PRONAC 08-10387. OMISSÃO NO DEVER DE PRESTAR CONTAS DOS RECURSOS FEDERAIS REPASSADOS EM 2009 E EM 2010. CITAÇÃO. REVELIA. CONTAS IRREGULARES. DÉBITO. MULTA. COMUNICAÇÃO.

TOMADA DE CONTAS ESPECIAL (TCE)

Secretaria de Controle Externo de Tomada de Contas Especial (Secex-TCE).

Trata-se de tomada de contas especial instaurada pelo então Ministério da Cultura em desfavor de ABORDA - Gabinete de Arte Serviços Culturais Ltda., além de Carlos Ferreira da Silva como sócio administrador, diante da omissão no dever de prestar contas dos recursos federais captados sob o valor de R$ 770.550,00 no âmbito do Pronac 08-10387 destinado à execução do projeto cultural intitulado como Educativo Artes Visuais 2009 com o objetivo de "possibilitar, com a execução de ações educativas, o maior acesso do público aos conteúdos vinculados nas exposições do Centro Cultural do Banco do Brasil - Brasília, estimulando a apropriação dos mesmos de forma crítica e autônoma", durante o período de 3/3/2009 a 31/12/2010 (Peça 8, p. 1-14) . 
2.	Como visto, a partir do Relatório de Tomada de Contas Especial n.º 19/2017 (Peça 12, p. 1-6) , o tomador de contas assinalou a responsabilidade solidária em desfavor da ABORDA - Gabinete de Arte Serviços Culturais Ltda., além de Carlos Ferreira da Silva, pelo dano ao erário sob o valor original de R$ 770.550,00 em face da omissão no dever de promover a prestação de contas dos recursos federais captados para execução do aludido projeto cultural.
3.	No âmbito do TCU, a Secex-TCE promoveu a citação solidária da ABORDA - Gabinete de Arte Serviços Culturais Ltda., além de Carlos Ferreira da Silva, e a audiência do referido administrador da entidade.
4.	A despeito, contudo, da regular citação, os aludidos responsáveis não apresentaram as suas defesas, nem efetuaram, tampouco, o recolhimento do débito em favor do Fundo Nacional de Cultura, passando à condição de revéis perante o TCU, nos termos do art. 12, § 3º, da Lei nº 8.443, de 1992. 
5.	De todo modo, após a análise final do feito, a unidade técnica propôs a irregularidade das contas dos aludidos responsáveis para condená-los ao pagamento do correspondente débito, além de lhes aplicar a multa legal (Peça 43) , tendo o Parquet especial anuído a essa proposta (Peça 44) .
6.	O TCU pode incorporar o parecer da unidade técnica a estas razões de decidir.
7.	Bem se sabe que, em sintonia, entre outros, com os Acórdãos 1.194/2009 e 3.991/2015, da 1ª Câmara, os Acórdãos 27/2004, 6.235/2013 e 3.223/2017, da 2ª Câmara, e os Acórdãos 11/1997 e 997/2015, do Plenário, a jurisprudência do TCU estaria firmada no sentido da pessoal responsabilidade do gestor pela comprovação da boa e regular aplicação dos recursos federais, submetendo todo aquele que administra os recursos públicos ao dever de demonstrar o correto emprego dos valores federais, nos termos do art. 70, parágrafo único, da Constituição de 1988 e do art. 93 do Decreto-Lei nº 200, de 1967, sem prejuízo de, por analogia à Súmula n.º 286 do TCU, a pessoa jurídica de direito privado também responder como destinatária dos recursos captados, em solidariedade com o seu administrador, pelo dano causado ao erário em face da ausência de efetiva comprovação da boa aplicação desses recursos públicos.
8.	Por esse ângulo, diante da ausência de elementos capazes de demonstrar a boa e regular aplicação dos recursos federais ante a suscitada omissão no dever de prestar contas do aludido programa, para além da ausência de evidenciação do nexo causal entre os recursos federais aportados e os supostos dispêndios incorridos no âmbito do referido Pronac 08-10387, a subsequente impugnação dos supostos dispêndios configurou a ofensa não só às regras legais, mas também aos princípios basilares da administração pública, já que, ao final e ao cabo, o gestor deixou de prestar a devida satisfação à sociedade sobre o efetivo emprego dos recursos públicos postos à sua disposição, e, assim, restaria confirmada a presunção legal de dano ao erário pela integralidade dos valores repassados em face do eventual desvio ou desperdício dos respectivos recursos federais, estando adequada a proposta da unidade técnica para condenar os responsáveis em débito e em multa.
9. 	Não subsistiria, enfim, a prescrição da pretensão punitiva do TCU no presente caso concreto, já que, nos termos do Acórdão 1441/2016-TCU-Plenário, não teria ocorrido o transcurso de mais de dez anos entre a ordem para as citações no âmbito do TCU, em 26/2/2019 (Peça 25) , e a data fatal para a prestação de contas final do referido Pronac 08-10387, em 30/1/2011.
10. 	Eis que, por meio do aludido Acórdão 1.441/2016 proferido na Sessão Extraordinária de 8/6/2016, o Plenário do TCU firmou o seu entendimento no sentido de que a prescrição da pretensão punitiva deve seguir a regra geral do prazo decenal, contado a partir do fato, em linha com o art. 205 do Código Civil brasileiro, interrompendo a contagem do aludido prazo com a ordem de citação, nos termos do art. 240, caput, da Lei n.º 13.105 (Código Processual Civil) , de 2015.
11. 	Sem prejuízo, no entanto, do respeito a esse entendimento do Tribunal, deve ser reiterada a minha ressalva já registrada em vários outros julgados do TCU no sentido de que, na ausência de lei específica, o TCU não deveria aplicar qualquer prazo prescricional sobre a referida pretensão punitiva ou, então, na pior das hipóteses, o Tribunal deveria aplicar a regra prescricional fixada pela Lei n.º 9.873, de 1999, não só porque ela trata diretamente de prescrição no âmbito do direito administrativo sancionador, mas também porque, entre outras medidas, a aludida lei manda aplicar o prazo prescricional penal, quando a infração administrativa também configure crime, além de determinar expressamente que, diante de ilícito continuado ou permanente, a contagem do prazo deve iniciar a partir da cessação do aludido ilícito.
12. 	A despeito, então, de registrar essa minha posição pessoal, o TCU deve pugnar pela pronta aplicação da multa legal em desfavor dos aludidos responsáveis a partir do entendimento fixado pelo aludido Acórdão 1441/2016-TCU-Plenário.
13.	Não subsistiria, contudo, a eventual necessidade de promover o retorno do presente processo para buscar a citação de outros eventuais responsáveis, estando esse entendimento, aliás, em plena sintonia com a jurisprudência fixada pelo TCU a partir, por exemplo, dos Acórdãos 4.002/2020 e 5.297/2013, da 2ª Câmara, e dos Acórdãos 1.170/2017 e 1.223/2015, do Plenário, já que a ausência dessa nova citação não resultaria em prejuízo à defesa do atual responsável, não só porque o presente processo já estaria em plenas condições de efetivo julgamento pelo TCU, mas também porque a solidariedade passiva seria legalmente erigida em favor do ente estatal credor, e não das eventuais pessoas privadas devedoras, podendo, se for o caso, o atual condenado ajuizar a superveniente ação regressiva em desfavor de outros eventuais responsáveis supostamente coobrigados.
14.	De toda sorte, como a malsinada irregularidade configuraria a eventual conduta dolosa no sentido de efetivamente assumir o risco de facilitar, permitir ou concorrer para que pessoa física ou jurídica privada incorpore ou utilize rendas, verbas ou valores integrantes do acervo patrimonial da administração pública, sem a observância das formalidades legais ou regulamentares aplicáveis, resultando no eventual ilícito doloso de improbidade administrativa causador do aludido prejuízo ao erário, nos termos, por exemplo, do art. 10, I e II, além do art. 11, VI, da Lei n.º 8.429, de 1992, a eventual prescrição da ação de ressarcimento ao erário também não subsistiria, estando esse entendimento em plena consonância com a jurisprudência fixada pelo STF no bojo do RE 852.475-SP, com o trânsito em julgado a partir de 6/12/2019, diante da Tese de Repercussão Geral n.º 897 no sentido de que "São imprescritíveis as ações de ressarcimento ao erário fundadas na prática de ato doloso tipificado na Lei de Improbidade Administrativa".
15.	O TCU deve julgar irregulares, portanto, as contas da ABORDA - Gabinete de Arte Serviços Culturais Ltda., além de Carlos Ferreira da Silva, para condená-los solidariamente ao pagamento do correspondente débito, sem prejuízo de lhes aplicar individualmente a multa prevista no art. 57 da Lei n.º 8.443, de 1992.
Ante o exposto, pugno pela prolação do Acórdão ora submetido a este Colegiado.
TCU, Sala das Sessões, em 30 de março de 2021.
Ministro-Substituto ANDRÉ LUÍS DE CARVALHO 
Relator